ACORDAO-COMPLETO-2339540

ACÓRDÃO 7731/2019 ATA 30/2019 - SEGUNDA CÂMARA

VISTOS, relatados e discutidos estes autos que tratam de concessões de pensões civis a dependentes de ex-servidores da Superintendência da Zona Franca de Manaus/Suframa.
ACORDAM os Ministros do Tribunal de Contas da União, reunidos em Sessão da 2ª Câmara, ante as razões expostas pelo Relator, e com fundamento no art. 71, incisos III e IX, da Constituição Federal, arts. 1º, inciso V, 39, inciso II, e 45 da Lei 8.443/1992, arts. 260, §1º, §5º e 262, §2º, do Regimento Interno do TCU e Súmula TCU nº  106, em: 
9.1. considerar prejudicada, por perda de objeto, a apreciação dos atos referentes às pensões civis instituídas em favor de Dorvalina Vasconcelos da Rocha Hossaine, Matheus Fontes Hossaine,  Gleicy Pereira Augusto, Jacira Correa Augusto, Matheus de Melo Augusto;
9.2. considerar legal e determinar o respectivo registro do ato de pensão civil instituída por Francisco Lopes de Souza (CPF 020.803.702 00) , em benefício de Maria Regiane de Oliveira Souza - filha (CPF 517.951.832 68) , Sandra Sampaio de Souza - filha (CPF 180.479.122 91) , Cleide de Oliveira Souza - viúva (CPF XXX.479.122-XX) ;
9.3. considerar legal e determinar o respectivo registro do ato de pensão civil deixada por Francivaldo de Oliveira Pastor (CPF XXX.466.002-XX) , em benefício de Edna dos Santos Pastor - viúva (CPF XXX.386.572-XX) ;
9.4. considerar ilegal e recusar registro ao ato de pensão civil instituído por Hernando de Oliveira Gonçalves (CPF XXX.345.312-XX) , em benefício de Francisca Pinheiro Gonçalves - viúva (CPF XXX.197.112-XX) , Hernando Casas Gonçalves Filho - filho (CPF 902.505.162 68) , Mateus Gabriel Casas Gonçalves - filho (CPF 902.504.862 53) , Hernando de Oliveira Gonçalves Neto -  menor sob guarda (CPF 900.750.482 72) , Rafaela Gonçalves de Paula -  – menor sob guarda (CPF 900.750.562 91) ;
9.5. considerar ilegal e recusar registro ao ato de pensão civil instituído por Valdemir Fernandes dos Santos (CPF 068.623.142 20) , em favor de Maria do Socorro Martins dos Santos - viúva (CPF 078.131.392 91) e Willys Martins Fernandes dos Santos – filha (o) (CPF 000.860.242 56) ; 
9.6. dispensar a devolução dos valores indevidamente recebidos, com base no Enunciado 106 da Súmula da Jurisprudência do TCU;
9.7. determinar à Suframa, com base no art. 45 da Lei 8.443/1992, que:
9.7.1. exclua da base de cálculo da pensão, instituída por Hernando de Oliveira Gonçalves, parcela judicial de R$ 274,30, e da pensão deixada por Valdemir Fernandes dos Santos, o valor de R$ 309,70 e que após as referidas exclusões, refaça os cálculos dos benefícios pensionais, observando a forma de cálculo prevista no § 7º do art. 40 da Constituição Federal de 1988, com a redação dada pela EC 41/2003, bem como o disposto no art. 2º da Lei 10.887/2004;
9.7.2. emita novos atos, livres das irregularidades apontadas, submetendo-os ao Tribunal pelo Sistema de Apreciação e Registro de Atos de Admissão e Concessões (Sisac) , no prazo de 30 (trinta) dias, em consonância com os arts. 262, §2º, do Regimento Interno e 15, §1º, da Instrução Normativa TCU 55/2007;
9.7.3. informe aos interessados o teor deste acórdão, encaminhando ao TCU, no prazo de 30 (trinta) dias, comprovantes das datas de suas ciências, conforme o art. 4º, § º, da Resolução TCU 170/2004.
9.8. determinar a Sefip que monitore o cumprimento das determinações contidas no item 9.7 supra, representando ao TCU em caso de descumprimento.

Atos de pensão civil.

Segunda Câmara

3. Interessados/Responsáveis:
3.1. Interessados: Cleide de Oliveira Souza (XXX.216.472-XX); Dorvalina Vasconcelos da Rocha Hossaine (XXX.653.572-XX); Edna dos Santos Pastor (XXX.386.572-XX); Francisca Pinheiro Gonçalves (XXX.197.112-XX); Gleicy Pereira Augusto (XXX.161.442-XX); Hernando Casas Gonçalves Filho (XXX.505.162-XX); Hernando de Oliveira Gonçalves Neto (XXX.750.482-XX); Jacira Correa Augusto (XXX.950.682-XX); Maria Regiane de Oliveira Souza (XXX.951.832-XX); Maria do Socorro Martins dos Santos (XXX.131.392-XX); Mateus Gabriel Casas Gonçalves (XXX.504.862-XX); Matheus Fontes Hossaine (XXX.994.132-XX); Matheus de Melo Augusto (XXX.401.622-XX); Rafaela Gonçalves de Paula (XXX.750.562-XX); Sandra Sampaio de Souza (XXX.479.122-XX); Willys Martins Fernandes dos Santos (XXX.860.242-XX).

13.1. Ministros presentes: Ana Arraes (Presidente), Augusto Nardes, Aroldo Cedraz e Raimundo Carreiro (Relator).
13.2. Ministro-Substituto presente: André Luís de Carvalho.

RAIMUNDO CARREIRO

Inicialmente, registro que atuo no presente processo por força do art. 152 do Regimento Interno do TCU.
2.	Adoto como Relatório, a instrução feita no âmbito da Sefip (peça 31) , a qual obteve a concordância do Diretor da Unidade Técnica (peça 32) . O Ministério Público junto ao TCU endossou a proposta da Unidade Técnica (peça 33) .
“INTRODUÇÃO
1. Trata-se de seis atos de pensões civis instituídas por ex-servidores da Superintendência da Zona Franca de Manaus – Suframa, conforme segue:
a) Aristides Hossaine (CPF 005.414.27253) , falecido em 29/4/2001, tendo como beneficiários a viúva Dorvalina Vasconcelos da Rocha Hossaine (CPF XXX.653.572-XX) e Matheus Fontes Hossaine (CPF XXX.994.132-XX) , habilitado na condição de menor sob guarda;
b) Flávio Augusto (CPF XXX.598.672-XX) , falecido em 28/8/2005, deixando como pensionistas a viúva Jacira Correa Augusto (CPF 133.950.68234) e Gleicy Pereira Augusto (CPF 875.161.44215) e Matheus de Melo Augusto (CPF 966.401.62253) , habilitados na condição de menores sob guarda;
c) Francisco Lopes de Souza (CPF 020.803.70200) , falecido em 7/3/1999, instituindo benefícios em favor da viúva Cleide de Oliveira Souza (CPF 284.216.47253) , da filha Maria Regiane de Oliveira Souza (CPF 517.951.83268) e de Sandra Sampaio de Souza (CPF 180.479.12291) , habilitada como filha maior inválida;
d) Francivaldo de Oliveira Pastor (CPF 022.466.00200) , falecido em 28/2/2003, tendo como pensionista a viúva Edna dos Santos Pastor (CPF 202.386.57272) ; 
e) Hernando de Oliveira Gonçalves (CPF XXX.345.312-XX) , falecido em 21/4/2004, deixando como beneficiários a viúva Francisca Pinheiro Gonçalves (CPF XXX.197.112-XX) , os filhos Hernando Casas Gonçalves Filho (CPF 902.505.16268) e Mateus Gabriel Casas Gonçalves (CPF 902.504.86253) , bem como Hernando de Oliveira Gonçalves Neto (CPF 900.750.48272) e Rafaela Gonçalves de Paula (CPF 900.750.56291) , habilitados na condição de menores sob guarda;
f) Valdemir Fernandes dos Santos (CPF 068.623.14220) , falecido em 21/6/2006, instituindo benefícios para a viúva Maria do Socorro Martins dos Santos (CPF 078.131.39291) e o filho Willys Martins Fernandes dos Santos (CPF 000.860.24256) .
2. Os beneficiários Dorvalina Vasconcelos da Rocha Hossaine, Gleicy Pereira Augusto, Jacira Correa Augusto, Matheus de Melo Augusto, Cleide de Oliveira Souza, Maria Regiane de Oliveira Souza, Hernando Casas Gonçalves Filho, Hernando de Oliveira Gonçalves Neto, Rafaela Gonçalves de Paula e Willys Martins Fernandes dos Santos, constantes nos atos disponibilizados no Sisac, foram excluídos por terem atingido a maioridade, por falecimento ou outros motivos.
3. Os atos foram submetidos à apreciação do Tribunal de Contas da União para fins de registro, nos termos do art. 71, inciso III, da Constituição Federal. O cadastramento e a disponibilização ao TCU ocorreram por intermédio do Sistema de Apreciação e Registro de Atos de Admissão e Concessões (Sisac) , na forma dos arts. 2º, caput e inciso III, e 4º, caput, da Instrução Normativa TCU nº  55/2007.
HISTÓRICO
4. Inicialmente, esta Sefip diligenciou junto à Suframa (peça 1, p. 42) para que providenciasse, em relação aos menores sob guarda Matheus Fontes Hossaine, Camila Cristine Mendes de Aguiar, Gleicy Pereira Augusto, Matheus de Melo Augusto, Hernando de Oliveira Gonçalves Neto, Rafaela Gonçalves de Paula, Luiz Cláudio Machado de Oliveira, Marcos Paulo Machado de Oliveira e Samara Lima de Araújo, cópias dos termos de guarda e responsabilidade, bem como esclarecesse se seus pais exerciam atividades remuneradas e, se fosse o caso, informasse suas rendas mensais. Foi solicitado, ainda, que indicasse sob qual fundamento legal foi concedida a pensão em favor de Sandra Sampaio de Souza, filha maior do instituidor Francisco Lopes de Souza, anexando a documentação comprobatória.
5. Em resposta à diligencia, a Suframa encaminhou documentação comprobatória e a Nota Técnica nº  1/COLAP/CGRHU (peça 1, p. 43 a 52, e peça 2) , com os esclarecimentos solicitados.
6. Em observância à sistemática estabelecida pelo Acórdão 587/2011-TCU-Plenário, e visando assegurar a oportunidade do uso das garantias constitucionais do contraditório e da ampla defesa, a Sefip expediu nova diligência à Suframa (peça 4) , para que enviasse as oitivas a Matheus Fontes Hossaine (peça 5) , Sandra Sampaio de Souza (peça 6) , Francisca Pinheiro Gonçalves (peça 7) , Mateus Gabriel Casas Gonçalves (peça 8) e Maria do Socorro Martins dos Santos (peça 9) . Também solicitou o demonstrativo de cálculo dos benefícios pensionais dos instituidores Hernando de Oliveira Gonçalves e Valdemir Fernandes dos Santos.
7. A Suframa atendeu à diligência (peça 15) , os interessados tomaram ciência de suas oitivas (peças 10 a 13) , Matheus Fontes Hossaine (peça 18) e Sandra Sampaio de Souza (peça 20) responderam às oitivas, enquanto os demais interessados não se manifestaram.
EXAME TÉCNICO
Procedimentos preliminares aplicados
8. Os procedimentos para exame, apreciação e registro de atos de pessoal encontram-se estabelecidos na Instrução Normativa TCU nº  55/2007 e na Resolução TCU nº  206/2007, cujos arts. 4º, § 2º, e 3º, § 3º, respectivamente, dispõem que os atos de pessoal disponibilizados por meio do Sisac devem ser submetidos à crítica preliminar automatizada do próprio sistema, com base em parâmetros predefinidos.
9. Relativamente aos atos de concessão de pensão civil, as rotinas preliminares de crítica das informações cadastradas no Sisac foram elaboradas e validadas levando-se em conta as peculiaridades desses atos. Os itens de verificação do sistema compreendem prazos e fundamentos legais, assim como eventuais ocorrências de acumulação. Trata-se de verificações mais abrangentes, minuciosas e precisas do que aquelas que podem ser realizadas por mãos humanas, proporcionando um nível de segurança ainda maior.
10. Além da crítica automatizada, há verificação adicional no caso de haver alertas do sistema ou informações não formatadas, como esclarecimentos do gestor ou do controle interno. 
Constatações 
11. Observou-se erro no cálculo das pensões instituídas por Hernando de Oliveira Gonçalves e Valdemir Fernandes dos Santos, por inclusão, nos benefícios de partida, de parcela equivalente a 80% do salário-base, obtida por meio de decisão judicial proferida à época em que a relação de trabalho dos interessados era regida pela CLT, e também por não estarem sendo reajustadas de acordo com os índices previstos para os benefícios do Regime Geral de Previdência Social (RGPS) , tendo em vista que o falecimento dos instituidores ocorreu depois de 20/2/2004 e, após esta data, referidos benefícios pensionais já não mais gozavam do instituto da paridade.
12. Constatou-se a inclusão do beneficiário Matheus Fontes Hossaine, habilitado na condição de menor sob guarda, sem comprovação da dependência econômica em relação ao instituidor. No caso da pensionista Sandra Sampaio de Souza, habilitada como filha maior inválida, não ficou provada a dependência econômica relativamente ao instituidor do benefício, enquanto vivo, e da invalidez, que, segundo a Súmula TCU nº  271/2012, deve ser preexistente ao óbito do servidor.
13. Na ficha financeira obtida no Siape (peça 21) , verificou-se, também, que compõe os proventos dos ex-servidores Aristides Hossaine e Francisco Lopes de Souza, instituidores de pensões civis, parcela equivalente a 80% do salário-base, obtida por meio de decisão judicial proferida à época em que a relação de trabalho dos interessados era regida pela Consolidação das Leis Trabalhistas (CLT) . O entendimento do TCU é que, após a transição para o regime jurídico da Lei nº  8.112/1990, aquela vantagem já deveria ter sido absorvida pelos aumentos decorrentes de novas estruturas remuneratórias.
14. Consignou-se, outrossim, no exame da ficha financeira extraída do Siape (peça 21) , que não há mais efeitos financeiros decorrentes do ato de pensão civil instituído por Flávio Augusto, haja vista a exclusão dos beneficiários Jacira Correa Augusto, Gleicy Pereira Augusto e Matheus de Melo Augusto. Assim, e considerando ainda o disposto no art. 7º da Resolução TCU nº  206, de 24/10/2007, temos por prejudicado, por perda de objeto, o exame do mérito desse ato de concessão.
15. Verificou-se, finalmente, que a pensionista Edna dos Santos Pastor (instituidor Francivaldo de Oliveira Pastor) não recebe mais a rubrica de decisão judicial equivalente a 80% do salário-base, conforme contracheque de peça 21. Sendo assim, esse ato de pensão pode ser julgado legal e ordenado seu registro.
Exame das pensões instituídas por Hernando de Oliveira Gonçalves (beneficiários: Francisca Pinheiro Gonçalves e Mateus Gabriel Casas Gonçalves) e Valdemir Fernandes dos Santos (beneficiária: Maria do Socorro Martins dos Santos) 
16. Na análise dos atos Sisac dos instituidores, bem como da documentação apresentada pela Suframa à peça 15, observa-se que foram incluídas, nos benefícios deixados por Hernando de Oliveira Gonçalves e Valdemir Fernandes dos Santos, parcelas judiciais, nos valores de R$ 274,30 e R$ 309,70, respectivamente, que, conforme explicitado mais adiante, nos itens 44 a 74 desta instrução, devem ser excluídas da base de cálculo dos benefícios. 
17. Tendo em vista que os óbitos dos instituidores ocorreram em 21/4/2004 e 21/6/2006, respectivamente, tais benefícios devem observar a forma de cálculo prevista no § 7º do art. 40 da Constituição Federal de 1988, com a redação dada pela EC nº  41/2003, bem como o disposto no art. 2º da Lei nº  10.887/2004, ou seja, aplicação dos mesmos índices previstos para os benefícios do Regime Geral de Previdência Social (RGPS) , uma vez que não gozam do instituto da paridade.
18. Assim, cabe propor a ilegalidade e negativa de registro de ambos os atos, com determinação ao órgão de origem para que exclua da base de cálculo dos benefícios as parcelas de decisão judicial e refaça os cálculos de acordo com os normativos citados no item precedente.
Exame do ato de concessão de pensão civil a Matheus Fontes Hossaine, habilitado na condição de menor sob guarda (instituidor: Aristides Hossaine) 
19. Preliminarmente, esta unidade técnica promoveu diligência ao órgão de origem, solicitando cópia do termo de guarda e responsabilidade, bem como esclarecimentos se os pais do menor sob guarda exerciam atividades remuneradas e, se fosse o caso, informasse suas rendas mensais (peça 1, p. 42) .
20. Em resposta, a Suframa informou que Matheus Fontes Hossaine é filho de Francisco Abdo Hossaine da Rocha, que apresentou contracheque da instituição em que trabalha, com renda mensal de R$ 1.168,20. Também encaminhou a seguinte documentação do beneficiário (peça 1, p. 4850) : certidão de nascimento, na qual consta Francisco Abdo Hossaine da Rocha e Cláudia Rosa de Moraes Fontes Hossaine como pais do interessado; termo de guarda e responsabilidade concedido a Aristides Hossaine e contracheque de Francisco Abdo Hossaine da Rocha, comprovando sua renda na empresa FUCAPI.
21. Posteriormente, a Sefip enviou oitiva a Matheus Fontes Hossaine, que, por meio de seu advogado, respondeu à peça 18, porém não comprovou a dependência econômica do beneficiário em relação ao instituidor, tendo, ao final, solicitado que o TCU suspendesse os efeitos do Acórdão 2515/2011-TCU-Plenário.
22. No tocante ao beneficiário habilitado na condição de menor sob guarda, cumpre registrar que o mesmo foi inicialmente instado a comprovar a dependência econômica em relação ao instituidor da pensão na data do óbito deste, inclusive devendo esclarecer quanto à impossibilidade de os genitores lhe garantir o sustento.
23. Tendo em vista a prolação do Acórdão 2515/2011-TCU-Plenário, esta unidade técnica procedeu à oitiva do interessado quanto aos termos daquela decisão, cujo entendimento era no sentido de que a habilitação de pensionista na condição de menor sob guarda teria sido derrogada pelo art. 5º da Lei nº  9.717/1998.
24. No entanto, na esteira da jurisprudência do Supremo Tribunal Federal e do Superior Tribunal de Justiça, foi proferido o Acórdão 2380/2015-TCU-Plenário, firmando o entendimento de que as alíneas ‘a’, ‘b’, ‘c’ e ‘d’ do inciso II do art. 217 da Lei nº  8.112/1990 permanecem vigentes, inexistindo derrogação decorrente do art. 5º da Lei nº  9.717/1998, tornando insubsistente, por via de consequência, o item 9.4 do Acórdão 2515/2011-TCU-Plenário.
25. Desse modo, a análise da regularidade da concessão de pensão em favor de menor sob guarda, como ocorre no caso em exame, resta consubstanciada na verificação da dependência econômica do beneficiário em relação ao instituidor. Resulta despicienda, portanto, a análise dos argumentos formulados em resposta à oitiva no que diz respeito à contestação do sobredito dispositivo do Acórdão 2515/2011-TCU-Plenário, já tornado insubsistente. Assim, a análise cingir-se-á aos elementos apresentados em comprovação da dependência econômica.
26. Não bastasse a comprovação de renda do pai do beneficiário, já encaminhada pela Suframa, em pesquisa aos sistemas de controle desta Corte, verificou-se que o genitor tem vida laboral ativa desde 1/12/1987, ou seja, em período anterior ao óbito do instituidor (29/4/2001) , com renda suficiente para manter o filho, conforme registros obtidos na Relação Anual de Informações Salariais - RAIS (peça 22) .
27. Do exposto, não há que se falar em dependência econômica do menor sob guarda em relação ao instituidor.
28. Sobre este tema, o Tribunal tem firme jurisprudência de que os pais são os primeiros responsáveis pelo sustento dos filhos e somente sua absoluta incapacidade em provê-los autoriza a transferência dessa responsabilidade para terceiros (Acórdão 468/2006-TCU-Primeira Câmara, 3.384/2006-TCU-2ª Câmara e 3.557/2008-TCU-2ª Câmara) .
29. Desta forma, no que concerne à habilitação de Matheus Fontes Hossaine na condição de menor sob guarda sem comprovação de sua dependência econômica em relação ao instituidor, entende-se que o ato está irregular, cabendo a proposta de ilegalidade, recusando-se o seu registro. Cabe, ainda, determinar à Suframa que faça cessar os pagamentos indevidos.
Exame do ato de concessão de pensão civil a Sandra Sampaio de Souza, habilitada na condição de filha maior inválida (instituidor: Francisco Lopes de Souza) 
30. Primeiramente, esta unidade técnica promoveu diligência ao órgão de origem, solicitando esclarecimento sobre qual fundamento legal foi concedida a pensão em favor de Sandra Sampaio de Souza, filha maior do instituidor Francisco Lopes de Souza, com anexação da documentação comprobatória.
31. Em resposta, a Suframa (peça 1, p. 45) informou que a concessão de pensão para Sandra Sampaio de Souza, filha maior do ex-servidor Francisco Lopes de Souza, foi fundamentada no art. 217, inciso I, alínea ‘e’, da Lei nº  8.112/1990, mediante laudos, exames médicos e laudo pericial da junta médica de invalidez permanente da pensionista, encaminhados ao Tribunal por cópia (peça 2, p. 3663) .
32. Posteriormente, a Sefip encaminhou oitiva a Sandra Sampaio de Souza, que, por meio de seu advogado (peça 20) , esclareceu que a pensionista possuía, além da dependência econômica do instituidor enquanto vivo, invalidez preexistente ao seu óbito. Aduziu, ainda, que ‘a beneficiária é portadora de enfermidade psiquiátrica que a incapacita para as atividades normais do dia-a-dia desde os 8  (oito) anos de idade’. A interessada juntou, basicamente, a mesma documentação já enviada pela Suframa.
33. Nessa documentação constam laudos, exames, fichas clínicas, com datas anteriores ao óbito do instituidor, com relato histórico de doença da beneficiária desde os oito anos de idade, da medicação utilizada e dos tratamentos realizados. 
34. Também constam atestados (peça 1, p. 4344) , ambos de 1995, confirmando que a pensionista apresenta sintomatologia clínica compatível com enfermidade psiquiátrica que a incapacita totalmente para o exercício de atividades laborativas que exijam esforço físico e/ou mental. 
35. Por fim, a junta médica da Suframa (peça 1, p. 55) concluiu, em 15/4/1999 (pouco mais de um mês após o óbito do instituidor, ocorrido em 7/3/1999) , que Sandra Sampaio de Souza é portadora de distúrbio neuropsiquiátrico que acarreta invalidez permanente.
36. Quanto à dependência econômica, esta unidade técnica realizou pesquisa junto à base de dados dos sistemas Siape, CNPJ, RAIS, CNIS e Maciça (folha de pagamento do INSS) , não sendo detectados registros de rendimentos da interessada aptos a afastarem a presunção de sua dependência econômica em relação ao instituidor.
37. Esta Corte de Contas, mediante a Súmula TCU nº  271/2012, já se pronunciou no sentido de que: ‘A pensão concedida a beneficiário na condição de inválido tem como requisito essencial laudo pericial emitido por junta médica oficial que ateste a invalidez e sua preexistência ao momento do óbito do instituidor’. 
38. Considerando a documentação apresentada, conquanto a conclusão da junta médica da Suframa seja posterior ao óbito do ex-servidor, depreende-se que Sandra Sampaio de Souza é inválida desde a infância, portanto, antes desse marco temporal. Consoante a pesquisa acima referida, infere-se que a beneficiária não tem rendimentos aptos a afastarem a presunção de sua dependência econômica em relação ao instituidor, fazendo jus à pensão com base no art. 217, inciso II, alínea ‘a’, da Lei nº  8.112/1990.
39. Desse modo, no que concerne à habilitação de Sandra Sampaio de Souza, na condição de filha maior inválida, com demonstração de ocorrência de invalidez em data anterior ao óbito do instituidor, bem como de sua dependência econômica, entende-se por legal o ato de concessão ora analisado.
Exame da parcela de decisão judicial equivalente a 80% do salário-base
40. Impende destacar, além do exposto, no que concerne aos atos de pensões civis concedidas a Matheus Fontes Hossaine e Sandra Sampaio de Souza, que consta nos proventos dos ex-servidores parcela equivalente a 80% do salário-base, obtida por meio de decisão judicial proferida à época em que a relação de trabalho dos interessados era regida pela Consolidação das Leis do Trabalho (CLT) , a qual passa-se a examinar a seguir.
41. Em resposta à oitiva (peça 18) , Matheus Fontes Hossaine, por meio de seu advogado, informou resumidamente que a rubrica questionada pelo TCU se trata de decisão da justiça do trabalho já transitada em julgado, que concedeu ao instituidor da pensão gratificação de 80% do salário-base.
42. Acrescentou ainda que a decisão da Corte de Contas de retirar da pensão a referida rubrica, caso venha a se concretizar, fere frontalmente o art. 5º, inciso XXXVI, da Constituição Federal, no tocante à coisa julgada.
43. Relativamente à mencionada parcela, Sandra Sampaio de Souza não se manifestou.
44. De pronto, cabe afirmar que os argumentos apresentados não merecem prosperar, pois o entendimento do TCU é que, após a transição para o regime jurídico da Lei nº  8.112/1990, aquela vantagem já deveria ter sido absorvida pelos aumentos decorrentes de novas estruturas remuneratórias, consoante se revelará nos itens seguintes.
45. Por força do art. 243 da Lei nº  8.112/1990, os interessados passaram a submeter-se ao Regime Jurídico dos Servidores Públicos Civis da União, das Autarquias e das Fundações Públicas Federais. 
46. Nesses casos, consolidou-se, no Enunciado nº  241 da Súmula da Jurisprudência do Tribunal, que ‘as vantagens e gratificações incompatíveis com o Regime Jurídico Único, instituído pela Lei nº  8.112, de 11/12/1990, não se incorporam aos proventos nem à remuneração de servidor cujo emprego, regido até então pela legislação trabalhista, foi transformado em cargo público por força do art. 243 do citado diploma legal’.
47. Quando considerada em conjunto com a irredutibilidade de vencimentos estabelecida no art. 37, inciso XV, da Constituição Federal, a Súmula TCU nº  241 implica que a vantagem oriunda do regime anterior deve ser convertida em vantagem pessoal nominalmente identificada (VPNI) , à qual se aplicam tão somente os reajustes gerais dos servidores públicos, até a sua total absorção pelos aumentos decorrentes de novas estruturas remuneratórias.
48. Esse é o entendimento da Corte de Contas, expresso nos Acórdão 646/2007-TCU-Segunda Câmara e 4.576/2013-TCU-2ª Câmara.
49. Assim também decidiu o Pleno do Supremo Tribunal Federal (STF) , no julgamento do Mandado de Segurança nº  2.455/DF, intentado contra ato do TCU:
‘EMENTA: Mandado de segurança, contra ato imputado ao Presidente do Tribunal de Contas da União. Ato administrativo que determinou a suspensão de pagamento de horas extras incorporadas aos salários dos impetrantes, por decisão do TCU. 2. Entendimento assente no Tribunal de Contas deflui da aplicação de preceitos atinentes à limitação que as normas administrativas impõem à incidência da legislação trabalhista sobre os servidores públicos regidos pela CLT, à época em que tal situação podia configurar-se. 3. Entendimento no sentido de que não é possível a coexistência das vantagens dos dois regimes funcionais. Ao ensejo da transferência do impetrante para o sistema estatutário, ut Lei nº  8.112/1990, há de ter o regime próprio desta Lei, ressalvada, tão só, a irredutibilidade dos salários. 4. Mandado de segurança indeferido.’
50. No presente caso, para demonstrar que não foi atendida a jurisprudência mencionada, não é preciso retroagir à época da incorporação da vantagem. Basta comparar a ficha financeira atual com outra, anterior. À peça 23, foram juntadas as fichas financeiras de março de 2001 e agosto de 2016.
51. O valor da vantagem judicial de Aristides Hossaine, em março de 2001, era de R$ 287,16 (peça 23, p. 2) , enquanto o provento básico correspondia a R$ 358,96 (peça 23, p. 1) . Em agosto de 2016, o valor da vantagem passou a ser de R$ 1.879,94, com o provento básico elevando-se para R$ 4.842,08 (peça 23, p. 3) .
52. Já Francisco Lopes de Souza, em março de 2001, percebia R$ 243,92, a título de vantagem judicial, e R$ 304,90 de provento básico (peça 23, p. 4) . Em agosto de 2016, o valor da vantagem passou para R$ 1.717,91 e o do provento básico para R$ 4.533,17 (peça 23, p. 5) . 
53. Esse aumento no provento básico – apenas uma das rubricas componentes dos proventos totais – de R$ 4.483,12, no caso de Aristides Hossaine, e de R$ 4.228,27, no caso de Francisco Lopes de Souza, teria sido suficiente para absorver a vantagem, que importava em R$ 287,16, para o primeiro, e R$ 243,92, para o segundo, em março de 2001. 
54. No entanto, não apenas a absorção não ocorreu, como é possível verificar que não houve a transformação da vantagem em VPNI, que continuou a ser paga no percentual de 80% sobre o provento básico. Descumpriu-se, assim, tanto a jurisprudência do TCU quanto a do STF.
55. Cabe esclarecer que não há que se falar em ofensa à coisa julgada, pois, ‘a coisa julgada é limitada pela situação jurídica sob cuja órbita se configurou’ (voto condutor do Acórdão 6739/2010-TCU-Primeira Câmara) .
56. A situação que deu suporte à concessão judicial da parcela não subsiste após a transição para o regime jurídico da Lei nº  8.112/1990 e, posteriormente, com o advento de novas estruturas remuneratórias.
57. Vale, aqui, transcrever trecho do voto condutor do Acórdão 1857/2003-TCU-Plenário:
‘Não é demais lembrar que os efeitos da decisão judicial referente a relação jurídica continuativa só perduram enquanto subsistir a situação de fato ou de direito que lhe deu causa, conforme se depreende do disposto no art. 471, inciso I, do Código de Processo Civil. No tema em estudo, o que se pleiteia, em regra, é o pagamento de antecipação salarial aos autores. Ocorre que o reajuste posterior dos vencimentos incorpora o percentual concedido por força da decisão judicial, modificando a situação de fato que deu origem à lide, pois, em tese, elimina o então apontado déficit salarial. Por outro lado, o art. 468 do CPC dispõe que a força de lei inter partes, que caracteriza a sentença, restringe-se aos limites da lide e das questões decididas. Logo, manter o pagamento das parcelas antecipadas após o reajuste da data-base, sem que isso tenha sido expressamente pedido e determinado, é extrapolar os limites da lide.
Em suma, não representa afronta à coisa julgada a decisão posterior deste Tribunal que afaste pagamentos oriundos de sentenças judiciais cujo suporte fático de aplicação já se tenha exaurido e que não tenham determinado explicitamente a incorporação definitiva da parcela concedida.’
58. Pela pertinência, transcreve-se, igualmente, trecho do voto condutor do Acórdão 2998/2013-TCU-Segunda Câmara:
‘Não é razoável, pois, que a servidora permaneça recebendo vantagem oriunda de perda ocorrida em estrutura remuneratória de 1995, não mais vigente.
Havendo alteração na situação jurídica com base na qual foi proferida a sentença, afasta-se a incidência da coisa julgada, ex vi do art. 471 do Código de Processo Civil.’
59. Também nesse sentido se pronunciou o Superior Tribunal de Justiça (STJ) :
‘1. Não há ofensa à coisa julgada material quando ela é formulada com base em uma determinada situação jurídica que perde vigência ante o advento de nova lei que passa a regulamentar as situações jurídicas já formadas, modificando o status quo anterior (MS STJ nº  11.145/DF, julgado em 20/8/2008) .
 (...) A coisa julgada que assegura vantagens funcionais se perfectibiliza à vista da lei vigente à data da sentença. Alterada a lei, e fixados novos vencimentos, o funcionário só tem direito a sua irredutibilidade, de modo que, se for o caso, perceberá como vantagem pessoal a parcela suprimida. Precedente. Segurança denegada.’ (MS STJ nº  13.721/DF, julgado em 1/10/2008) .
‘1. Ao pronunciar juízos de certeza sobre a existência, a inexistência ou o modo de ser das relações jurídicas, a sentença leva em consideração as circunstâncias de fato e de direito que se apresentam no momento da sua prolação. Tratando-se de relação jurídica de trato continuado, a eficácia temporal da sentença permanece enquanto se mantiverem inalterados esses pressupostos fáticos e jurídicos que lhe serviram de suporte (cláusula rebus sic stantibus) . Assim, não atenta contra a coisa julgada a superveniente alteração do estado de direito, em que a nova norma jurídica tem eficácia ex nunc, sem efeitos retroativos. Precedentes da CE e de Turmas do STJ.
2. No caso, a superveniente Lei nº  10.475/2002, dispondo sobre os vencimentos de servidores públicos, operou a absorção dos valores anteriores, inclusive o das vantagens asseguradas por sentença, mas preservou a irredutibilidade mediante o pagamento de eventuais diferenças como direito individual (art. 6º) . Legitimidade da norma, conforme decisão do STF, adotada como fundamento do ato atacado.
3. Mandado de segurança denegado.’ (MS STJ nº  11.045/DF, julgado em 3/2/2010) .
60. No âmbito do órgão máximo do Judiciário – o STF –, é forçoso reconhecer que, historicamente, o entendimento predominante foi contrário àquele do TCU. 
61. No entanto, mais recentemente, o entendimento no âmbito do STF tem mudado. De início, podem ser mencionadas as decisões monocráticas do Ministro Luiz Fux, proferidas nos MS STF nº s. 2.444/DF e 31.002/DF, em 4/12/2014 e 26/9/2013, respectivamente. Nessas decisões, foi negada a segurança intentada contra acórdãos do TCU que determinaram a supressão do pagamento de vantagens decorrentes de decisões judiciais transitadas em julgado.
62. Embora relativamente extensas, é relevante e pertinente transcrever as razões de decidir do MS STF nº  31.002/DF:
‘A análise da questão versada no presente writ quanto à existência de direito à manutenção de parcelas asseguradas por decisão judicial trânsita revela que os órgãos da Administração Pública não podem elastecer os efeitos da coisa julgada, de maneira que sejam perpetuadas vantagens pecuniárias asseguradas por servidores mediante decisão judicial lavrada em contexto fático específico.
O Acórdão nº  5.352/2009-TCU considerou ilegais os atos de concessão de aposentadoria de diversos servidores do Ministério da Agricultura, Pecuária e Abastecimento, em razão do pagamento de parcelas judiciais decorrentes de planos econômicos, e determinou ao Ministério da Agricultura, Pecuária e Abastecimento que fizesse cessar o pagamento de percentuais oriundos de sentenças judiciais cujo suporte fático de aplicação já tenha exaurido.
A referida decisão teve como escopo evitar o pagamento da parcela dos 84,32% por tempo superior ao que previsto e permitido pelo Poder Judiciário, o que está em conformidade com o nosso ordenamento jurídico.
A determinação judicial de incorporação dos 84,32% não a concedeu com um caráter ad aeternum, devendo ser suprimida a partir do momento em que absorvida por uma reestruturação de carreira. Rejeito, assim, o argumento aduzido pela impetrante segundo o qual existe direito adquirido à manutenção de parcelas de remuneração. O servidor público está sujeito à alteração do seu regime de remuneração, não podendo, apenas, sofrer redução na sua remuneração bruta. Frise-se que a jurisprudência desta Corte é firme nesse sentido (...) .
Diante da possibilidade de modificação da estrutura remuneratória de uma carreira, até mesmo parcelas concedidas judicialmente sob a égide do regime jurídico antigo poderão ser eliminadas, devendo ser absorvidas na hipótese de uma reestruturação. 
Nesse contexto, caso os servidores pudessem manter todas as vantagens pecuniárias do regime anterior no novo regime, incluídas as calcadas em pronunciamentos judiciais, restariam eles situados em posição privilegiada. É que as vantagens do regime antigo seriam mescladas com as do novo, possibilitando, até mesmo, a criação de remunerações acima do que poderia ser aceitável do ponto de vista da moralidade. Além disso, as parcelas remuneratórias do regime anterior nunca seriam suprimidas, e as novas seriam acrescidas, o que inviabilizaria, do ponto de vista de controle orçamentário, toda e qualquer alteração quanto ao aspecto remuneratório da carreira dos servidores.  
Em se tratando, tal como na hipótese dos autos, de relação originária de natureza continuativa, incide o preceito do art. 471 do CPC, que permite a alteração do que transitou em julgado em razão de modificação no estado de direito. Modificações fáticas e jurídicas permitem uma alteração dos efeitos da coisa julgada e podem acarretar a supressão de parcelas reconhecidas judicialmente. No mesmo sentido, merece destaque o que decidido no RE nº  146.331 Edv/SP, da relatoria do Ministro Cezar Peluso, verbis: 
‘EMENTA: Servidor público. Vencimentos. Vantagens pecuniárias. Adicionais por Tempo de Serviço e Sexta-Parte. Cálculo. Influência recíproca. Cumulação. Excesso. Inadmissibilidade. Redução por ato da administração. Coisa julgada material anterior ao início de vigência da atual Constituição da República. Direito adquirido. Não oponibilidade. Ação julgada improcedente. Embargos de divergência conhecidos e acolhidos para esse fim. Interpretação do art. 37, inciso XIV, da CF, e do art. 17, caput, do ADCT. Voto vencido. Não pode ser oposta à administração pública, para efeito de impedir redução de excesso na percepção de adicionais e sexta-parte, calculados com influência recíproca, coisa julgada material formada antes do início de vigência da atual Constituição da República. ACÓRDÃO: Vistos, relatados e discutidos estes autos, acordam os Ministros do Supremo Tribunal Federal, em Sessão Plenária, sob a Presidência da Senhora Ministra Ellen Gracie, na conformidade da ata de julgamento e das notas taquigráficas, por unanimidade de votos, em conhecer dos embargos e, por maioria, em recebê-los para julgar improcedente a demanda, nos termos do voto do Relator, vencido o Senhor Ministro Marco Aurélio, que desprovia os embargos. Ausentes justificadamente, os Senhores Ministros Sepúlveda Pertence e Eros Grau. Brasília, 23 de novembro de 2006. Cezar Peluso – Relator.’
Na mesma linha, o RE nº  241.884, da relatoria do Ministro Sepúlveda Pertence, verbis:
‘EMENTA: 1. Professores do Estado do Espírito Santo: aplicação de lei local que determinara a incorporação ao vencimento-base da gratificação de regência de classe: inexistência de violação às garantias constitucionais do direito adquirido e da irredutibilidade de vencimentos (CF, art. 37, inciso XV) . É firme a jurisprudência do STF no sentido de que a garantia do direito adquirido não impede a modificação para o futuro do regime de vencimentos do servidor público. Assim, e desde que não implique diminuição no quantum percebido pelo servidor, é perfeitamente possível a modificação no critério de cálculo de sua remuneração. ACÓRDÃO: Vistos, relatados e discutidos estes autos, acordam os Ministros da Primeira Turma do Supremo Tribunal Federal, na conformidade da ata do julgamento e das notas taquigráficas, por maioria de votos, em conhecer do recurso extraordinário e dar-lhe provimento, nos termos do voto do Relator. Brasília, 24 de junho de 2003. Sepúlveda Pertence – Presidente e Relator.’
Cumpre, outrossim, rememorar que a coisa julgada tem sua eficácia temporal vinculada, sobremaneira, pela cláusula rebus sic stantibus. Tal cláusula impõe que a força vinculativa das sentenças judiciais, notadamente as que tratam de relações jurídicas com efeitos prospectivos, permanece enquanto se mantiverem íntegras as situações de fato e de direito que lhe deram amparo no momento da sua prolação. Como aponta a doutrina, quer isso dizer, em concreto, que a sentença que aprecia um feito cujo suporte é constituído por relação dessa natureza [continuativa] atende apenas os pressupostos do tempo em que foi proferida, sem, entretanto, extinguir a própria relação jurídica, que continua sujeita às variações de seus elementos (PORTO, Sérgio Gilberto. Coisa Julgada Civil. São Paulo: Editora Revista dos Tribunais, 2006, p. 104) . 
Em outras palavras, relações jurídicas materiais que têm por objeto obrigações homogêneas de trato sucessivo (i.e., prestações periódicas e renováveis de tempos em tempos) admitem flexibilização de seu conteúdo, e mais, independentemente do ajuizamento de ação rescisória.
De fato, não seria razoável imaginar o contrário. Caso uma sentença judicial pudesse cristalizar determinada relação jurídica continuativa no tempo, os jurisdicionados teriam incentivos para ajuizar ações com o simples propósito de congelar o estado de fato ou de direito num dado instante, evitando que possíveis modificações futuras viessem a agravar sua posição jurídica. 
Com efeito, a perda da eficácia da sentença judicial transitada em julgado por força de modificações no contexto fático-jurídico em que produzida – como as inúmeras leis que reestruturaram as carreiras dos servidores públicos federais e fixaram novos regimes jurídicos de remuneração –, não implica, per se, violação à garantia fundamental da coisa julgada (CRFB, art. 5º, inciso XXXVI) . Nessa esteira, não atenta contra a coisa julgada a superveniente alteração do estado de direito, desde que, frise-se, a nova norma jurídica tenha eficácia ex nunc, sem efeitos retroativos. 
Preservado o período de vigência da sentença judicial, não há que se falar em ofensa à coisa julgada. In casu, o percentual de 84,32% reconhecido a título de expurgos decorrentes do Plano Collor não foi assegurado com um caráter imutável e ad infinitum. 
In casu, o suporte fático ensejador da incorporação dos 84,32% desapareceu, na medida em que inúmeros reajustes gerais ocorreram posteriormente e aumentaram os vencimentos básicos dos servidores públicos federais, absorvendo, assim, as parcelas relativas aos planos econômicos.
Dessume-se, assim, do exposto que a impetrante não faz jus à manutenção perene da parcela de remuneração pretendida.
Pelo exposto, denego a segurança (art. 205 do Regimento Interno do Supremo Tribunal Federal) .’ 
63. Contudo, mais do que decisões monocráticas, foi possível constatar que, ao longo de 2013 e 2014, também diversos acórdãos de colegiados do STF delinearam-se sob a mesma perspectiva daqueles do TCU.
64. Ao apreciar mandado de segurança interposto em face de acórdão da Corte de Contas que julgara ilegais atos de aposentadoria de servidores da Universidade Federal de Rio Grande, a Primeira Turma do STF determinou a imediata interrupção do pagamento da URP de fevereiro de 1989 aos referidos servidores.
65. O entendimento unânime foi que a alteração da composição da remuneração do agente público por lei superveniente não fere a garantia fundamental da coisa julgada, nas hipóteses em que ocorrerem modificações no contexto fático-jurídico em que produzida, a exemplo das inúmeras leis que reestruturaram as carreiras dos servidores e fixaram novos regimes jurídicos de remuneração.
66. Segundo o relator, ‘não atenta contra a coisa julgada a superveniente alteração do estado de direito, desde que, frise-se, a nova norma jurídica tenha eficácia ex nunc, sem efeitos retroativos.’ (MS STF nº  31.642/DF, julgado em 2/9/2014) .
67. Já no julgamento do MS STF nº  31.736/DF, a mesma Primeira Turma, por votação unânime, em acórdão de 10/9/2013, publicado em 3/2/2014, decidiu que o servidor público não tem direito a regime jurídico de reajuste da gratificação incorporada:
‘1. O servidor público não tem direito adquirido à manutenção de regime de composição de vencimentos ou proventos, uma vez que o que a Constituição lhe assegura é a irredutibilidade de vencimentos.
2. ‘Servidor não tem direito adquirido a regime jurídico de reajuste da gratificação incorporada, por isso que não contraria a Constituição da República lei que transforma as verbas incorporadas a esse título em vantagem pessoal nominalmente identificada, reajustável pelos índices gerais de revisão dos vencimentos dos servidores públicos.’ (AI nº  833.985-ED, Relatora Ministra Cármen Lúcia, Primeira Turma, DJe 12/4/2011) .
3. In casu, não houve decréscimo da remuneração dos agravantes, o que afasta a alegação de violação aos princípios do direito adquirido e da irredutibilidade de vencimentos.
4. Precedentes: MS nº  24.381, Relator Ministro Gilmar Mendes, Plenário, DJ 3/9/2004; RE nº  223.425, Relator Ministro Moreira Alves, Plenário, DJ 1/9/2000; e RE nº  226.462, Relator Ministro Sepúlveda Pertence, Plenário, DJ 25/5/2001.
5. Ordem denegada.’
68. Dando provimento a agravo regimental para julgar improcedente a Reclamação STF nº  8.139/DF, ajuizada por servidores do Ibama, a Primeira Turma, em acórdão de 22/4/2014, reafirmou seu entendimento sobre o tema. Restou estabelecido que o limite temporal ao pagamento das diferenças salariais decorrentes da incidência do percentual de 84,32%, relativa ao IPC de março de 1990 (Plano Collor) , por força de decisão judicial, não viola a garantia da coisa julgada. Isso porque houve a incorporação da referida rubrica, paga até então em separado, pelos reajustes salariais posteriores advindos da reestruturação daquela carreira:
‘4. Com efeito, a perda da eficácia da sentença judicial transitada em julgado por força de modificações no contexto fático-jurídico em que produzida – como as inúmeras leis que reestruturaram as carreiras dos servidores do Poder Judiciário da União e fixaram novos regimes jurídicos de remuneração –, não implica violação à garantia fundamental da coisa julgada (CRFB, art. 5º, inciso XXXVI) .’
69. Na mesma linha, vem se posicionando a Segunda Turma do STF, merecendo destaque o julgamento, em 22/4/2014, do MS nº  26.980/DF, impetrado contra acórdão do TCU que julgara ilegal a percepção de gratificação concedida judicialmente. Foi decidido unanimemente que a eficácia temporal da sentença permanece apenas enquanto se mantiverem os pressupostos que lhe davam suporte:
‘1. Ao pronunciar juízos de certeza sobre a existência, a inexistência ou o modo de ser das relações jurídicas, a sentença leva em consideração as circunstâncias de fato e de direito que se apresentam no momento da sua prolação. Tratando-se de relação jurídica de trato continuado, a eficácia temporal da sentença permanece enquanto se mantiverem inalterados esses pressupostos fáticos e jurídicos que lhe serviram de suporte (cláusula rebus sic stantibus) . Assim, não atenta contra a coisa julgada a superveniente alteração do estado de direito, em que a nova norma jurídica tem eficácia ex nunc, sem efeitos retroativos.
2. No caso, com o advento da Lei nº  8.112/1990, houve perda da eficácia vinculativa da sentença proferida nos autos da Ação Ordinária nº  924.8005, não mais subsistindo o direito da impetrante ao cálculo do adicional por tempo de serviço com base em sua remuneração, não se caracterizando qualquer inconstitucionalidade no Acórdão 3370/2006-TCU-Segunda Câmara, especialmente no que diz respeito à garantia da coisa julgada.’
70. O Plenário do STF caminhou no mesmo sentido no julgamento de dois recursos extraordinários em 2013 e 2014, reafirmando o entendimento de suas turmas quanto à absorção das referidas parcelas por leis posteriores que tenham operado a reestruturação remuneratória das carreiras de seus beneficiários.
71. Refere-se, primeiro, ao julgamento, em 24/9/2014, do RE STF nº  596.663/RJ, interposto em face de decisão judicial que, em sede de execução, limitara à data-base da categoria profissional a incorporação do percentual de 26,05% relativo à URP de fevereiro de 1989, assegurada por sentença proferida em reclamação trabalhista a funcionários do Banco do Brasil. No julgamento, o Plenário do STF, reconhecendo a repercussão geral da matéria, assentou a tese de que ‘a sentença que reconhece ao trabalhador ou servidor o direito a determinado percentual de acréscimo remuneratório deixa de ter eficácia a partir da superveniente incorporação definitiva do referido percentual nos seus ganhos’.
72. Um segundo julgamento a ser mencionado é o que foi proferido no RE STF nº  561.836/RN, também com repercussão geral. Nessa oportunidade, o Plenário do STF deixou assente que o término da incorporação do percentual relativo à diferença de 11,98%, resultante da conversão em URV, dos valores em cruzeiros reais, ‘deve ocorrer no momento em que a carreira do servidor passa por uma reestruturação remuneratória, porquanto não há direito ad eternum de parcela de remuneração por servidor público.’ (acórdão proferido em 26/9/2013 e publicado em 10/2/2014) .
73. Em 3/6/2014, em sede de agravo regimental ao MS nº  32.435/DF, o Ministro Teori Zavascki apresentou voto-vista em que registrou que os fundamentos adotados por acórdão do TCU eram compatíveis com o entendimento manifestado pelo STF em casos análogos. Embora o julgamento esteja suspenso desde 3/6/2014, cabe transcrever, por ser elucidativo, trecho desse voto-vista:
‘Conforme se depreende das razões do acórdão [do TCU], não se desconsiderou a existência do trânsito em julgado, garantidora da inclusão do percentual dos 28,86% na remuneração, o que se promoveu foi um juízo sobre a eficácia temporal dessa decisão, ficando assentado que com o advento da Medida Provisória (MP) nº  1.704 – que estendeu o aumento inicialmente concedido aos servidores militares para os servidores civis – e de leis posteriores restruturadoras da carreira de magistério, houve significativa mudança do estado de direito, não mais subsistindo o quadro fático normativo que deu suporte à diferença de vencimentos reconhecido pela decisão judicial na ação ordinária.’
74. Pelo teor dos precedentes formados em 2013 e 2014, verifica-se haver forte tendência entre os ministros do STF de considerar correto o entendimento firmado pelo TCU. 
75. Pelos motivos expostos nos parágrafos 55 a 74, a supressão do pagamento da vantagem de origem judicial não caracteriza, portanto, desrespeito à coisa julgada, mas, sim, mera equalização dos proventos em face de panorama jurídico posterior. Portanto, não merece acolhida o argumento da coisa julgada.
76. Ante o exposto, cabe proposta de ilegalidade e recusa de registro aos atos de concessão de pensão civil a Matheus Fontes Hossaine e Sandra Sampaio de Souza, nos termos do art. 260, § 1º, do Regimento Interno do TCU.
77. Cabe, ainda, determinar à Suframa que faça cessar os pagamentos decorrentes dos atos impugnados, nos termos dos arts. 262, caput, do referido Regimento, 8º, caput, da Resolução TCU nº  206/2007 e 15, caput, da Instrução Normativa TCU nº  55/2007.
78. Quanto aos valores indevidamente pagos, sua percepção de boa-fé pelos interessados fundamenta a aplicação do Enunciado nº  106 da Súmula da Jurisprudência do TCU, dispensando-se a devolução.
79. Para maior clareza do acórdão a ser prolatado, é pertinente esclarecer aos pensionistas que essa dispensa alcança apenas os valores recebidos de boa-fé até a data de ciência do acórdão pela Suframa. Assim, no caso de não provimento de recurso eventualmente interposto, deverão ser repostos os valores recebidos após aquela ciência.
80. Por fim, vale destacar que os atos em análise foram disponibilizados à Corte de Contas entre 2001 e 2006, há mais de cinco anos, portanto. Assim, segundo o entendimento estabelecido no Acórdão 587/2011-TCU-Plenário, fez-se necessária a instauração do contraditório.
CONCLUSÃO 
81. Constatou-se erro no cálculo das pensões deixadas por Hernando de Oliveira Gonçalves e Valdemir Fernandes dos Santos, por constar, nos benefícios de partida, parcela equivalente a 80% do salário-base, oriunda do regime celetista. Referidas pensões também não estão sendo reajustadas de acordo com os índices aplicáveis aos benefícios do RGPS, o que é previsto para as pensões que não gozam do instituto da paridade.
82. Observou-se que é ilegal a inclusão do pensionista Matheus Fontes Hossaine, habilitado na condição de menor sob guarda, pois não restou comprovada sua dependência econômica em relação ao instituidor. No que tange à pensão de Sandra Sampaio de Souza, habilitada como filha maior inválida, é legal o ato de concessão, tendo em vista as comprovações da dependência econômica enquanto vivo o instituidor e da invalidez preexistente ao seu óbito.
83. Constatou-se, também, que compõe os proventos dos ex-servidores Aristides Hossaine e Francisco Lopes de Souza, instituidores de pensões civis, parcela equivalente a 80% do salário-base, obtida por meio de decisão judicial proferida à época em que a relação de trabalho dos interessados era regida pela CLT. O entendimento da Corte de Contas é que, após a transição para o regime jurídico da Lei nº  8.112/1990, aquela vantagem já deveria ter sido absorvida pelos aumentos decorrentes de novas estruturas remuneratórias.
84. Consignou-se, ainda, que não há mais efeitos financeiros decorrentes do ato de pensão civil instituída por Flávio Augusto, o que o torna prejudicado, por perda de objeto.
85. Verificou-se, por fim, que a pensionista Edna dos Santos Pastor (instituidor Francivaldo de Oliveira Pastor) , não recebe mais a rubrica de decisão judicial equivalente a 80% do salário-base, o que permite seja o ato de concessão julgado legal e ordenado seu registro.
86. Quanto aos valores já pagos, propõe-se dispensar a devolução, com fundamento no Enunciado nº  106 da Súmula da Jurisprudência do Tribunal.
87. Vale destacar que os atos em análise foram disponibilizados ao TCU entre 2001 e 2006, há mais de cinco anos, portanto. Assim, em observância ao estabelecido no Acórdão 587/2011-TCU-Plenário, fez-se necessária a instauração do contraditório.
BENEFÍCIOS DAS AÇÕES DE CONTROLE EXTERNO
88. Entre os benefícios do exame deste processo de pensão civil, pode-se mencionar a correção de irregularidades ou impropriedades, com a cessação de pagamentos indevidos, bem como outros benefícios diretos, com o incremento da expectativa de controle e da confiança dos cidadãos nas instituições. Relativamente à suspensão dos valores indevidamente pagos, estima-se o montante em R$ 662.111,32, no prazo de quatro anos (treze parcelas de R$ 12.732,91, em cada um dos quatro anos) . 
PROPOSTA DE ENCAMINHAMENTO
89. Ante o exposto, propõe-se:
a) considerar ilegais e recusar registro aos atos de pensões civis instituídas por: Hernando de Oliveira Gonçalves (CPF XXX.345.312-XX) , em benefício de Francisca Pinheiro Gonçalves (CPF XXX.197.112-XX) e Mateus Gabriel Casas Gonçalves (CPF XXX.504.862-XX) ; Valdemir Fernandes dos Santos (CPF 068.623.14220) , em favor de Maria do Socorro Martins dos Santos (CPF 078.131.39291) ; Aristides Hossaine (CPF 005.414.27253) , para o beneficiário Matheus Fontes Hossaine (CPF 757.994.13253) ; Francisco Lopes de Souza (CPF 020.803.70200) , em benefício de Sandra Sampaio de Souza (CPF XXX.479.122-XX) , com base nos arts. 71, inciso III, da Constituição Federal, 1º, inciso V, e 39, inciso II, da Lei nº  8.443/1992 e 260, § 1º, do Regimento Interno do Tribunal de Contas da União;
b) considerar prejudicado, por perda de objeto, o exame do mérito do ato de concessão pelo instituidor Flávio Augusto (CPF XXX.598.672-XX) de pensões para Jacira Correa Augusto (CPF 133.950.68234) , Gleicy Pereira Augusto (CPF 875.161.44215) e Matheus de Melo Augusto (CPF 966.401.62253) , de conformidade com o preceituado nos arts. 71, inciso III, da Constituição Federal de 1988; 1º, inciso V, e 39, inciso II, da Lei nº  8.443/1992; e 1º, inciso VIII, e 259, inciso II, do referido Regimento, e nos termos do art. 7º, inciso I, da Resolução TCU nº  206, de 24/10/2007; 
c) considerar legal e determinar o registro do ato de pensão civil deixada por Francivaldo de Oliveira Pastor (CPF XXX.466.002-XX) , em benefício de Edna dos Santos Pastor (CPF 202.386.57272) , com base nos arts. 71, inciso III, da Constituição Federal, 1º, inciso V, e 39, inciso II, da Lei nº  8.443/1992 e 260, § 1º, do mencionado Regimento;
d) dispensar a devolução dos valores indevidamente recebidos até a data da ciência pela Suframa do acórdão que vier a ser proferido, com base no Enunciado nº  106 da Súmula da Jurisprudência do TCU;
e) esclarecer aos interessados que, no caso de não provimento de recurso eventualmente interposto, deverão ser repostos os valores recebidos após a ciência do acórdão pela Suframa;
f) determinar à Suframa, com base no art. 45 da Lei nº  8.443/1992, que:
f.1) exclua da base de cálculo da pensão, instituída por Hernando de Oliveira Gonçalves, parcela judicial de R$ 274,30, e da pensão deixada por Valdemir Fernandes dos Santos, o valor de R$ 309,70. Após referidas exclusões, refaça os cálculos dos benefícios pensionais, observando a forma de cálculo prevista no § 7º do art. 40 da Constituição Federal de 1988, com a redação dada pela EC nº  41/2003, bem como o disposto no art. 2º da Lei nº  10.887/2004, ou seja, aplique às citadas pensões os mesmos índices previstos para os benefícios do Regime Geral de Previdência Social (RGPS) ;
f.2) faça cessar o pagamento decorrente da pensão instituída por Aristides Hossaine (CPF 005.414.27253) , em favor de Matheus Fontes Hossaine (CPF 757.994.13253) , habilitado na condição de menor sob guarda, tendo em vista que não restou comprovada sua dependência econômica em relação ao instituidor, comunicando ao Tribunal, no prazo de quinze dias, as providências adotadas, nos termos dos arts. 262, caput, do Regimento Interno, 8º, caput, da Resolução TCU nº  206/2007 e 15, caput, da Instrução Normativa TCU nº  55/2007;
f.3) faça cessar o pagamento decorrente de parcela judicial, na pensão constituída por Francisco Lopes de Souza (CPF XXX.803.702-XX) , para a beneficiária Sandra Sampaio de Souza (CPF XXX.479.122-XX) , comunicando à Corte de Contas, no prazo de quinze dias, as providências adotadas, na forma dos arts. 262, caput, do Regimento Interno, 8º, caput, da Resolução TCU nº  206/2007 e 15, caput, da Instrução Normativa TCU nº  55/2007;
f.4) emita novos atos, livres das irregularidades apontadas, submetendo-os ao Tribunal pelo Sistema de Apreciação e Registro de Atos de Admissão e Concessões (Sisac) , no prazo de trinta dias, nos em consonância com os arts. 262, § 2º, do Regimento Interno e 15, § 1º, da Instrução Normativa TCU nº  55/2007;
f.5) informe aos interessados o teor do acórdão que vier a ser prolatado, encaminhando ao TCU, no prazo de trinta dias, comprovantes das datas de suas ciências, conforme o art. 4º, § 3º, da Resolução TCU nº  170/2004.”
É o relatório.

8.1. Marco Antonio Portella de Macedo (2.039/OAB-AP) e outros, representando Matheus Fontes Hossaine.

Procurador Sergio Ricardo Costa Caribé.

PENSÕES CIVIS. EXCLUSÃO DE BENEFICIÁRIOS. CESSAÇÃO DOS EFEITOS FINANCEIROS. LEGALIDADE DE ATOS. APRECIAÇÃO PREJUDICADA POR PERDA DE OBJETO. FILHA MAIOR INVÁLIDA. INVALIDEZ COMPROVADA E ANTERIOR AO ÓBITO DO INSTITUIDOR. INCLUSÃO IRREGULAR, NOS PROVENTOS, DE RUBRICA JUDICIAL. ILEGALIDADE DE ATOS. NEGATIVA DE REGISTRO. DETERMINAÇÕES AO ÓRGÃO. MONITORAMENTO. CIÊNCIA AOS INTERESSADOS.

PENSÃO CIVIL (PCIV)

Secretaria de Fiscalização de Pessoal (Sefip).

Em exame processo de concessões de pensões civis a dependentes de ex-servidores da Superintendência da Zona Franca de Manaus/Suframa.
2.	 A Unidade Técnica especializada, diante da necessidade de fazer uma análise mais aprofundada do processo, realizou diligência na Suframa (peça 1, p. 42) para que providenciasse, em relação aos menores sob guarda - Matheus Fontes Hossaine, Camila Cristine Mendes de Aguiar, Gleicy Pereira Augusto, Matheus de Melo Augusto, Hernando de Oliveira Gonçalves Neto, Rafaela Gonçalves de Paula, Luiz Cláudio Machado de Oliveira, Marcos Paulo Machado de Oliveira e Samara Lima de Araújo -, a remessa de cópias dos termos de guarda e responsabilidade, esclarecendo se os pais exerciam atividades remuneradas. Solicitou-se, ademais, que fossem indicados os fundamentos legais para a concessão da pensão em favor de Sandra Sampaio de Souza, filha maior inválida do instituidor Francisco Lopes de Souza, com envio da documentação comprobatória. A Suframa encaminhou a documentação pertinente e a Nota Técnica nº  1/COLAP/CGRHU (peça 1, p. 43 a 52, e peça 2) , com os esclarecimentos solicitados.
3.	Ante o transcurso de mais de cinco anos do encaminhamento dos atos a esta Corte de Contas, foi realizada a oitiva dos interessados, para dar cumprimento ao Acórdão 587/2011-TCU-Plenário, de modo a oportunizar o contraditório e a ampla defesa. 
4.	Na sequência, a Sefip diligenciou novamente a Suframa (peça 4) , para que enviasse oitivas a Matheus Fontes Hossaine (peça 5) , Sandra Sampaio de Souza (peça 6) , Francisca Pinheiro Gonçalves (peça 7) , Mateus Gabriel Casas Gonçalves (peça 8) e Maria do Socorro Martins dos Santos (peça 9) . Também solicitou o demonstrativo de cálculo dos benefícios pensionais dos instituidores Hernando de Oliveira Gonçalves e Valdemir Fernandes dos Santos.
5.	A diligência foi atendida (peça 15) e os interessados tomaram ciência de suas oitivas (peças 10 a 13) . Matheus Fontes Hossaine (peça 18) e Sandra Sampaio de Souza (peça 20) responderam às oitivas, enquanto os demais interessados não se manifestaram. 
6.	Diante da existência de vários atos a analisar, cumpre mostrar a situação de cada benefício pensional para maior compreensão de cada caso:
	 PEÇA 24: Aristides Hossaine (CPF 005.414.272 53) – falecimento 29/4/2001
Beneficiários
- Dorvalina Vasconcelos da Rocha Hossaine (CPF 274.653.572-68) – Viúva 
- Matheus Fontes Hossaine (CPF 757.994.132-53) - menor sob guarda;
 PEÇA 25: Flávio Augusto (CPF 001.598.672-15) – falecimento 28/8/2005
Beneficiários
- Jacira Correa Augusto (CPF 133.950.682 34) – Viúva 
- Gleicy Pereira Augusto (CPF 875.161.442 15) – menor sob guarda
- Matheus de Melo Augusto (CPF 966.401.622 53) – menor sob guarda
 PEÇA 26: Francisco Lopes de Souza (CPF 020.803.702-00) , falecimento 7/3/1999
Beneficiários
- Cleide de Oliveira Souza (CPF 284.216.472 53) – Viúva 
- Maria Regiane de Oliveira Souza (CPF 517.951.832 68) – filha (nasceu em 18/4/81 – maioridade) 
- Sandra Sampaio de Souza (CPF 180.479.122 91) - filha maior inválida
 PEÇA 27: Francivaldo de Oliveira Pastor (CPF 022.466.002 00) - falecimento 28/2/2003
Beneficiários
- Edna dos Santos Pastor (CPF 202.386.572 72) – viúva 
 PEÇA 28: Hernando de Oliveira Gonçalves (CPF 011.345.312-49) – falecimento em 21/4/2004
Beneficiários
- Francisca Pinheiro Gonçalves (CPF 309.197.112-00) – viúva 
- Hernando Casas Gonçalves Filho (CPF 902.505.162 68) – filho
- Mateus Gabriel Casas Gonçalves (CPF 902.504.862 53) – filho 
- Hernando de Oliveira Gonçalves Neto (CPF 900.750.482 72) – menor sob guarda
- Rafaela Gonçalves de Paula (CPF 900.750.562 91) - menor sob guarda
 PEÇA 29: Valdemir Fernandes dos Santos (CPF 068.623.142 20) – falecimento em 21/6/2006
Beneficiários
- Maria do Socorro Martins dos Santos (CPF 078.131.392 91) – viúva 
- Willys Martins Fernandes dos Santos (CPF 000.860.242 56) – filha 
7.	Seguindo a ordem dos benefícios pensionais acima mencionados, temos as seguintes situações em relação às pensões deixadas por Aristides Rossaine: a Sra. Dorvalina Vasconcelos da Rocha Hossaine, viúva, faleceu, conforme consta da ficha financeira (peça 21) extraída do Sistema A3P (Siape) ; o pensionista Matheus Fontes Hossaine (nascido em 5/8/1996) , atingiu a maioridade em 5/8/2017. Diante desses fatos, os respectivos benefícios foram excluídos da folha de pagamento (peça 21) , razão pela qual não se faz necessário o exame da dependência econômica do beneficiário habilitado na condição de menor sob guarda, tampouco levar em consideração eventuais irregularidades/ilegalidades constatadas pela Unidade Técnica em relação ao ato. Nesse caso, cumpre considerar prejudicado, por perda de objeto, o exame desses atos, nos termos do art. 260, § 5º, do Regimento Interno do TCU c/c o art. 7º da Resolução TCU 206/2007. 
8.	As pensões civis instituídas por Flávio Augusto, em favor de Jacira Correa Augusto (viúva) , Gleicy Pereira Augusto (menor sob guarda – nasceu em 16/7/1987) e Matheus de Melo Augusto (menor sob guarda – nasceu em 9/2/2000) , já não estão produzindo efeitos financeiros (conforme se vê na ficha financeira extraída do Sistema A3P/Siape (peça 21) , por esse motivo cabe considerar prejudicada a apreciação de mérito dos atos por perda de objeto, nos termos do art. 260, § 5º, do Regimento Interno do TCU c/c o art. 7º da Resolução TCU 206/2007. Dessa forma, não mais cabe levar em consideração eventuais irregularidades/ilegalidades constatadas pela Unidade Técnica.
9.	Em relação ao benefício pensional instituído por Francisco Lopes de Souza em favor de Cleide de Oliveira Souza (Viúva) , Maria Regiane de Oliveira Souza (filha) e Sandra Sampaio de Souza (filha maior inválida) , diante de dúvidas, a Unidade Técnica providenciou a realização de diligência. A Suframa informou que a concessão de pensão para Sandra Sampaio de Souza foi fundamentada no art. 217, inciso I, alínea ‘e’, da Lei 8.112/1990, e comprovada por laudos, exames médicos e laudo pericial da junta médica de invalidez permanente da pensionista (peça 1, p. 45; peça 2, p. 3663) . Na oitiva, o advogado da Sra. Sandra Sampaio de Souza esclareceu que além da dependência econômica a invalidez é preexistente ao óbito do instituidor (peça 20) . 
10.	Nesse caso, restou esclarecido que a Sra. Sandra Sampaio de Souza é portadora de enfermidade psiquiátrica, incapacitante para as atividades diárias desde os 8  (oito) anos de idade. Constatada, documentalmente, a patologia clínica da interessada (distúrbio neuropsiquiátrico) , bem assim a dependência econômica em relação ao instituidor, a partir de pesquisas às bases de dados de sistemas informatizados da Administração Pública, a beneficiária, de fato, faz jus à pensão. 
11.	Finalmente, pesquisa à ficha financeira extraída do Sistema A3P/Siape (peça 21) , mostra que:  a Sra. Cleide de Oliveira Souza (viúva) , faleceu e foi excluída do sistema. A outra filha, Sra. Maria Regiane de Oliveira Souza, completou a maioridade (nasceu em 18/4/1981 – peça 26) . Nesse caso, cabe considerar legal o ato, com a concessão do respectivo registro. 
12.	Já no benefício pensional instituído por Francivaldo de Oliveira Pastor em favor da Sra. Edna dos Santos Pastor (viúva) , observa-se no contracheque que não há mais percepção da rubrica de decisão judicial equivalente a 80% do salário-base (peça 21) . Nesse caso, o ato de pensão pode ser considerado legal com a concessão do respectivo registro.
13.	Em relação à pensão instituída por Hernando de Oliveira Gonçalves, a Sefip constatou que foi incluída, nos benefícios de partida, parcela equivalente a 80% do salário-base (valor de R$ 274,30 – peça 15) , concedida por meio de decisão judicial proferida à época em que a relação de trabalho do interessado era regida pela CLT. Ressaltou, também que não está sendo reajustada de acordo com os índices previstos para os benefícios do Regime Geral de Previdência Social (RGPS) , tendo em vista que o falecimento do instituidor ocorreu depois de 20/2/2004 e, após esta data, o benefício pensional já não goza do instituto da paridade.
14.	A pensão instituída por Valdemir Fernandes dos Santos padece do mesmo problema. Teve incluída, no benefício de partida, parcela equivalente a 80% do salário-base (valor de R$ 309,70 – peça 15) , obtida por meio de decisão judicial proferida à época em que a relação de trabalho do interessado era regida pela CLT. Ressaltou, também que não está sendo reajustada de acordo com os índices previstos para os benefícios do Regime Geral de Previdência Social (RGPS) , tendo em vista que o falecimento do instituidor ocorreu depois de 20/2/2004 e, após esta data, o benefício pensional já não goza do instituto da paridade.
15.	A Sefip opina, então, que os valores citados nos itens 13 e 14 supra sejam excluídos da base de cálculo dos benefícios, uma vez que os óbitos ocorreram em 21/4/2004 (Hernando de Oliveira Gonçalves) e 21/6/2006 (Valdemir Fernandes dos Santos) , e os benefícios devem observar a forma de cálculo prevista no § 7º do art. 40 da Constituição Federal de 1988, com a redação dada pela EC 41/2003, bem como o disposto no art. 2º da Lei 10.887/2004. Diante dessa constatação, concordo com a proposta da Sefip de que os atos desses instituidores sejam considerados ilegais e negado o registro a ambos, com determinação ao Órgão de origem para que exclua da base de cálculo dos benefícios as parcelas de decisão judicial e refaça os cálculos de acordo com os normativos aqui mencionados.
16.	Diante das considerações aqui alinhadas, concordando parcialmente com a proposta de encaminhamento da Sefip, Voto por que esta Segunda Câmara, adote o Acórdão que ora submeto à consideração. 
TCU, Sala das Sessões Ministro Luciano Brandão Alves de Souza, em 27 de agosto de 2019.
RAIMUNDO CARREIRO 
Relator